Inventaris van het archief van het Districtsbureau voor de Arbeidsvoorziening in de Provincie Zuid-Holland, 1950-1990
Nationaal Archief, Den Haag
Districtsbureau voor de Arbeidsvoorziening in de Provincie Zuid-Holland
Arbeidsvoorziening Zuid-Holland
1950-1990
37246
1.00 meter; 25 inventarisnummers.
Normale geschreven, getypte en gedrukte documenten, geen bijzondere handschriften.
Nationaal Archief, Den Haag
Het archief van het Districtsbureau voor de Arbeidsvoorziening in de Provincie Zuid-Holland bevat onder meer stukken betreffende vergaderingen, arbeidsmarktbeschrijvingen en arbeidsmarktplannen.
Archiefvorming
Geschiedenis van de archiefvormer
Het Gewestelijk Arbeidsbureau (GAB), 1940-1984
Het ontslagrecht onderscheidt zich in de landen om ons heen, doordat het beëindigen van een dienstbetrekking, of ruimer gesteld van een arbeidsverhouding, in het algemeen afhankelijk is gesteld van de toestemming van de directeur van het GAB. Het Nederlandse ontslagrecht rust in hoofdzaak op twee pijlers, de regeling van het ontslagrecht in het Burgerlijk Wetboek en de regeling van het zogeheten ontslagverbod in het Buitengewoon Besluit Arbeidsverhoudingen 1945.
In de oorlogsjaren was de Arbeidsinspectie onder andere belast met opsporing van overtredingen van het ontslagverbod (afgekondigd 11 juni 1940). De Arbeidsinspectie voorzag de directeuren van de arbeidsbureaus van advies bij ontslagzaken.
Bij een verzoek om een ontslagvergunning voor een (langdurig) zieke moesten directeuren van GAB's de belangen afwegen van zowel de arbeidsongeschikte werknemer als het bedrijf.
Tekst is gebaseerd op Rapport Institutioneel Onderzoek Arbeidsvoorzieningenbeleid. Een institutioneel onderzoek naar de taken en handelingen van actoren op het beleidsterrein van de arbeidsvoorziening 1940 - 2000 (Ministerie van Sociale Zaken en Werkgelegenheid - PIVOT, 's-Gravenhage, 2004). PIVOT-rapport nr.: 134A.
Hierbij werden zij geadviseerd door de Gemeenschappelijke Medische Dienst (GMD). Eén en ander was neergelegd in art. 11 van het Besluit tot uitvoering van art. 6 derde en vierde lid van het Buitengewoon Besluit Arbeidsverhoudingen 1945 (Stcrt. 1990, 252).
Tussen 1945 (effectief 1947) en 1950 waren de arbeidsbureaus tevens belast met de looncontrole in het bouwbedrijf, de kunstnijverheid en de installatiebedrijven.
Het GAB adviseerde de minister over de wachtgeldregelingen van kort na de Tweede Wereldoorlog. De Wachtgeldregeling 1946 (Stcrt. 1945, 131), een Rijkssubsidie, waarbij de lokale bemoeienis met de wachtgeldregelingen van de gemeenten aan de GAB's werd overgedragen. De subsidie (tot 50% van de kosten) werd verstrekt aan ondernemingen, maar kon ook aan een door een aantal ondernemingen samen opgericht wachtgeldfonds met rechtspersoonlijkheid worden uitgekeerd.
Verder werd ertussen de administrateurs/uitvoeringsinstellingen en de arbeidsbureaus informatie uitgewisseld over werklozen/werkzoekenden, met name in verband met opsporen van verwijtbare tekortkomingen van uitkeringsgerechtigden bij het zoeken naar passend werk. De directeur van het Arbeidsbureau kon verder aan een werkgever vrijstelling verlenen van de verplichting een bepaald aantal gehandicapte werknemers in dienst te hebben.
Op 1 december 1976 trad in werking de Wet Melding Collectief Ontslag van 24 maart 1976 (Stb. 223). De bedoeling van deze wet is om een werkgever, die zich als gevolg van ongunstige economische ontwikkelingen in zijn bedrijf genoodzaakt ziet een aantal werknemers te ontslaan, te verplichten hiervan tijdig melding te doen aan de vakbonden en aan het Gewestelijk Arbeidsbureau. Wanneer deze melding wordt gevolgd door een verzoek om toestemming voor het geven van ontslag, moet de directeur van het GAB één maand na de datum van de melding wachten met het in behandeling nemen van de ontslagaanvragen. De verplichte wachttijd biedt de vakbonden de gelegenheid tot het voeren van overleg met de werkgever over bijvoorbeeld mogelijke alternatieven die het aantal met ontslag bedreigde werknemers wellicht zouden kunnen beperken. Verder kan worden overlegd over de mogelijkheid van een sociaal plan, teneinde althans de financiële gevolgen van het ontslag voor de betrokken werknemers zoveel mogelijk te verzachten. Het arbeidsbureau kan de wachttijd benutten om in het kader van de arbeidsbemiddeling te zoeken naar herplaatsingmogelijkheden, te bezien in hoeverre scholingsmaatregelen de kans op herplaatsing van de werknemers kunnen vergroten dan wel te onderzoeken of bepaalde overheidsmaatregelen ontslag kunnen voorkomen of beperken.
In de jaren zeventig kwam de overheid met een aantal bij wet geregelde bijzondere ontslagverboden. Deze kunnen onderscheiden worden in een tweetal groepen. De eerste verleent een bepaalde groep werknemers extra ontslagbescherming (bijvoorbeeld leden van medezeggenschapscommissies). De tweede richt zich op ontslagen welke maatschappelijk onbetamelijk worden beschouwd, hetzij omdat ze geschieden tijdens een bepaalde periode (ziekte, zwangerschap, militaire dienst), hetzij vanwege de reden van het ontslag (huwelijk, bevalling, discriminatie).
Het GAB heeft een groot aantal taken, zoals:
registratie van vacatures, die werkgevers hier aanmelden
registratie van werkzoekenden
het geven van informatie en advies aan werkzoekenden
werkzoekenden helpen bij het vinden van werk
werkgevers helpen bij het vinden van personeel
controle uitoefenen ten behoeve van uitkerende instanties
behandeling van ontslagzaken
advies
Hieraan kunnen nog deeltaken worden toegevoegd. Zo wordt bij de registratie van werkzoekenden onderscheid gemaakt tussen eenvoudig en moeilijk bemiddelbare cliënten. Een speciale adviescommissie staat de directeur van het GAB bij.
Arbeidsbureau Nieuwe Stijl (ANS), (1973) 1984-1990
Vanaf 1973 is een begin gemaakt met wat het ANS werd genoemd. Hierbij werd plaats ingeruimd voor automatisering, een regionaal arbeidsmarktbeleid en de integratie van de bemiddeling voor vrouwen en mannen. In 1984 was de invoering van het ANS voltooid.
De Arbeidsvoorzieningsorganisatie, 1991-heden
Tot 1991 maakten de arbeidsbureaus deel uit van het Ministerie van Sociale Zaken en Werkgelegenheid. Per 1 januari 1991 werden de arbeidsbureaus ondergebracht in de Arbeidsvoorzieningenorganisatie, een zelfstandige openbare organisatie onder tripartiet bestuur (werknemers, werkgevers en rijksoverheid).
In het kader van de Wet Werkloosheidsvoorziening (WWV) werd door iedere gemeente een Commissie Werkloosheidsvoorziening ingesteld, die het gemeentebestuur moest adviseren over onderwerpen die een relatie hadden met de uitvoering van de Wet Werkloosheids Voorziening (WWV). Het gemeentebestuur was in een aantal gevallen verplicht om het advies van de commissie te vragen. In de commissie was het gemeentebestuur vertegenwoordigd, de rijksconsulenten, de werknemersvakcentrales en de Arbeidsvoorzieningsorganisatie. Wanneer de verlener van bijstand aan de verlening voorwaarden verbindt om iemand in te schakelen bij de arbeid, dient hij advies hierover te vragen aan het GAB, in art. 31 van de Algemene Bijstandswet de Arbeidsvoorzieningsorganisatie genoemd. Vanaf 1993 geldt de bepaling dat burgemeester en wethouders en de Arbeidsvoorzieningsorganisatie samen moeten werken om uitkeringsgerechtigden in te schakelen in de arbeid.
Tevens heeft de directeur of een aangewezen ambtenaar zitting in gemeentelijke adviescommissies voor de Rijksgroepsregelingen en de WWV.
De hoofdinspecteur-directeur voor de Arbeidsvoorziening
De hoofdinspecteur-directeur voor de Arbeidsvoorziening was hoofd van een Districtsbureau voor de Arbeidsvoorziening. Ieder districtsbureau omvatte een provincie. De hoofdinspecteur-directeur besliste in twijfelgevallen inzake de toekenning van vergoedingen voor verplaatsingskosten aan werkloze werknemers.
Daarnaast had hij tot 1990 een taak met betrekking tot de wijziging van de gebiedsindeling van de GAB's binnen zijn ambtsgebied in het kader van de Noodwet Arbeidsvoorziening.
Geschiedenis van het archiefbeheer
De archieven zijn afkomstig uit het depot van het Ministerie van Sociale Zaken en Werkgelegenheid. Het grootste gedeelte stond in opslag en beheer bij Iron Mountain te Amsterdam.
De verwerving van het archief
Het archief is krachtens bepalingen van de Archiefwet overgebracht.
Inhoud en structuur van het archief
3.13
Selectie en vernietiging
Voor de kerntaak van de archiefvormende organen is bij de selectie gebruik gemaakt van de volgende selectielijst (de selectie van de archieven heeft in 2005 plaatsgevonden onder de toen geldende selectiegrondslagen. Het toegankelijk maken van de te bewaren archiefbestanden is niet beïnvloed door de actualisatie van de selectiegrondslagen):
De selectielijst voor de neerslag van de handelingen van de minister van Sociale Zaken en Werkgelegenheid en de onder hem ressorterende actoren op het beleidsterrein 'Arbeidsvoorzieningenbeleid' vastgesteld: 11 november 2004/Nr. C/S/04/2452, gepubliceerd in de Staatscourant van 13 januari 2005, nr. 9
Daarnaast is gebruik gemaakt van:
De selectielijst voor de neerslag van de handelingen van de minister van Sociale Zaken en Werkgelegenheid en de onder hem ressorterende actoren op het beleidsterrein 'Beheer van de Rijksbegroting' over de periode 1945 - 2000, vastgesteld: 8 januari 1998/Nr. 98.31.RWS/JW, gepubliceerd in de Staatscourant van 30 juli 1998, nr. 142. Geactualiseerd bij besluit van 25 januari 2005/Nr. C/S/05/142, gepubliceerd in de Staatscourant van 31 maart 2005, nr. 62
De selectielijst voor de neerslag van de handelingen van de minister van Sociale Zaken en Werkgelegenheid op het beleidsterrein 'Inkomens- en Arbeidsvoorwaarden' over de periode 1940 - 1994, vastgesteld: 2 juni 1998/RAD/B&T/98.18/CZ, gepubliceerd in de Staatscourant van 1999, nr. 44
De selectielijst voor de neerslag van de handelingen van de minister van Sociale Zaken en Werkgelegenheid, het College van Toezicht Sociale Verzekeringen en rechtsvoorgangers en de overige onder de minister ressorterende actoren op het beleidsterrein 'Sociale Verzekeringen' over de periode [1940] 1997 - 2003 vastgesteld: 18 februari 2002/R&B/OSA/2002/575, gepubliceerd in de Staatscouranten van 6, 7 en 8 mei 2002, de nrs. 85, 86 en 87
De selectielijst voor de neerslag van de handelingen van de minister van Sociale Zaken en Werkgelegenheid en de onder hem als vakminister ressorterende actoren op het deelbeleidsterrein 'Arbeidsverhoudingen bij de Overheid' over de periode 1945 - 1995 (1997) vastgesteld: 3 september 2001/R&B/OSA/2001/873, gepubliceerd in de Staatscourant van 16 oktober 2001, nr. 200
De selectielijst voor de neerslag van de handelingen van de minister van Sociale Zaken en Werkgelegenheid en de onder hem als vakminister ressorterende actoren op het deelbeleidsterrein 'Arbeidsvoorwaarden Rijkspersoneel' over de periode 1945 - 1996 vastgesteld: 3 september 2001/R&B/OSA/2001/873, gepubliceerd in de Staatscourant van 16 oktober 2001, nr. 200
De selectielijst voor de neerslag van de handelingen van de minister van Sociale Zaken en Werkgelegenheid en de onder hem als vakminister ressorterende actoren op het deelbeleidsterrein 'Formatiebeleid, Arbeidsmarktbeleid en Personeelsontwikkeling en Mobiliteit' over de periode 1945 - 1996 vastgesteld: 3 september 2001/R&B/OSA/2001/873, gepubliceerd in de Staatscourant van 17 oktober 2001, nr. 201
De selectielijst voor de neerslag van de handelingen van de minister van Sociale Zaken en Werkgelegenheid en de onder hem als vakminister ressorterende actoren op het deelbeleidsterrein 'Arbeidsomstandigheden bij de Overheid' over de periode 1945 - 1996 vastgesteld: 3 september 2001/R&B/OSA/2001/873, gepubliceerd in de Staatscourant van 17 oktober 2001, nr. 201
De selectielijst voor de neerslag van de handelingen van de minister van Sociale Zaken en Werkgelegenheid en de onder hem als vakminister ressorterende actoren op het deelbeleidsterrein 'Personeelsinformatievoorziening en Administratie' over de periode 1945 - 1996 vastgesteld: 3 september 2001/R&B/OSA/2001/873, gepubliceerd in de Staatscourant van 17 oktober 2001, nr. 201
De selectielijst voor de neerslag van de handelingen van de minister van Sociale Zaken en Werkgelegenheid en de onder hem ressorterende actoren op het beleidsterrein 'Sociale Voorzieningen' vastgesteld: 7 december 2000/R&B/OSTA/2000/2087, gepubliceerd in de Staatscourant van 23 februari 2001, nr. 39
De selectielijst voor de neerslag van de handelingen van de minister van Sociale Zaken en Werkgelegenheid en de onder hem ressorterende actoren op het beleidsterrein 'Overheidsinformatievoorziening' vastgesteld: 11 juli 2003 C/S/03/1697, gepubliceerd in de Staatscourant van 20 oktober 2003, nr. 202
De selectielijst voor de neerslag van de handelingen van de minister van Sociale Zaken en Werkgelegenheid en de onder hem ressorterende actoren op het beleidsterrein 'Arbeidsverhoudingen' over de periode 1945 - 1994, vastgesteld 18 februari 2002/R&B/OSA/2002/574, gepubliceerd in de Staatscourant van 11 april 2002, nr. 70. Gerectificeerd bij besluit van 7 november 2002/nr. C/S/02/3693.
Voor de selectie hadden de archieven een omvang van ca. 561 meter. Het geheel was niet te splitsen naar de diverse archiefvormers omdat de archiefbestanden voor de bewerking door elkaar stonden.
Het archief is na bewerking, met uitzondering van het te vernietigen bestand, het vreemd archief en de termijnstukken, verzonden naar het Nationaal Archief en de regionaal historische centra in het land. Dat bestaat uit 47,4 meter te bewaren archiefbescheiden en 0,875 meter archiefbescheiden van vóór 1940.
Het vreemd archief en de termijnstukken, met een omvang van 15,25 meter, zijn naar het Ministerie van Sociale Zaken en Werkgelegenheid teruggezonden.
De vernietiging van de 497,475 meter archiefbescheiden is, na toestemming van het Ministerie van Sociale Zaken en Werkgelegenheid, bij brief van 30 juni 2005, kenmerk DAZ/B&A DIV/05/50128, gerealiseerd door Van Gansewinkel Nederland BV.
Voor het Nationaal Archief betekent het dat er 8 meter te bewaren archiefbescheiden en ca. 0,1 meter archiefbescheiden van vóór 1940 zijn overgedragen.
Aanwijzingen voor de gebruiker
Openbaarheidsbeperkingen
Volledig openbaar.
Materiële beperkingen
Aanvraaginstructie
Openbare archiefstukken kunnen online worden aangevraagd en gereserveerd. U kunt dit ook via de terminals in de studiezaal van het Nationaal Archief doen. Om te kunnen reserveren dient u de volgende stappen te volgen:
Creëer een account of log in.
Selecteer in de archiefinventaris een archiefstuk.
Klik op ‘Reserveer’ en kies een tijdstip van inzage.
Verwant materiaal
Beschikbaarheid van kopieën
Verwante archieven
Zie ook:
3.13.11 - Inventaris van het archief van het Regionaal Bestuur voor de Arbeidsvoorziening Drechtsteden, 1990-1992
3.13.13 - Inventaris van het archief van het Gewestelijk Arbeidsbureau Alphen aan den Rijn, 1941-1991
3.13.14 - Inventaris van het archief van het Gewestelijk Arbeidsbureau Delft, 1946-1990
3.13.15 - Inventaris van het archief van het Gewestelijk Arbeidsbureau Dordrecht, 1940-1989
3.13.16 - Inventaris van het archief van het Gewestelijk Arbeidsbureau Gorinchem, 1948-1989
3.13.18 - Inventaris van het archief van het Gewestelijk Arbeidsbureau Gouda, 1946-1989
3.13.19 - Inventaris van het archief van het Gewestelijk Arbeidsbureau Den Haag, 1945-1990
3.13.20 - Inventaris van het archief van het Gewestelijk Arbeidsbureau Leiden, 1946-1991
3.13.21 - Inventaris van het archief van het Gewestelijk Arbeidsbureau Nieuwe Waterweg Noord te Schiedam, 1946-1991
3.13.22 - Inventaris van het archief van het Gewestelijk Arbeidsbureau Oud-Beijerland, 1950-1982
3.13.23 - Inventaris van het archief van het Gewestelijk Arbeidsbureau Rotterdam, 1944-1989
3.13.24 - Inventaris van het archief van het Gewestelijk Arbeidsbureau Schiedam, 1952-1953
3.13.25 - Inventaris van het archief van het Gewestelijk Arbeidsbureau Spijkenisse, 1969-1990
3.13.26 - Inventaris van het archief van het Gewestelijk Arbeidsbureau Woerden, 1946-1981
Beschrijving van de series en archiefbestanddelen
- STUKKEN VAN ALGEMENE AARD, 1
  - Vergaderstukken van de stafbesprekingen., 1976-1983; 1; 1 pak
  - Verslagen van vergaderingen van de regionale besturen voor de arbeidsvoorziening (RBA) in oprichting., 1990; 2-6; 4 pakken en 1 omslag
    - Den Haag/Delft., 2-4; 2 pakken en 1 omslag
      - apr. 10 - juni 12, 2
      - juli 23 - okt. 10, 3
      - nov. 30 - dec. 14, 4; omslag
    - Rijnmond., 5
    - Rijnstreek., 6
- STUKKEN VAN BIJZONDERE AARD, 2
  - Organisatie, 2.1
    - Stukken betreffende de taakafbakening tussen de hoofdinspecteuren-directeur en de hoofden van Afdeling Vakopleiding met betrekking tot de scholing op de centra voor vakopleiding van volwassenen., 1971; 7; 1 omslag
  - Taakuitvoering, 2.2
    - Arbeidsmarktbeschrijvingen., 1950-1980; 8-17; 9 pakken en 1 stuk
      - 1949 - 1950, 1950 - 1951, 8
      - 1951 - 1952, 1952 - 1953, 9
      - 1953 - 1955, 1954 - 1956, 10
      - 1956, 1957, 11; stuk
      - 1957 - 1958, 1958 - 1959, 12
      - 1959 en 1961 - 1965, 1960 - 1966, 13
      - 1966 - 1970, 1967 - 1971, 14
      - 1971 - 1973, 1972 - 1974, 15
      - 1974 - 1976, 1975 - 1977, 16
      - 1977 - 1979, 1978 - 1980, 17
    - Stukken betreffende de ontwikkeling van de werkgelegenheid in Zuid-Holland., 1952-1973; 18; 1 omslag
    - Arbeidsmarktplannen van de arbeidsbureaus te Alphen aan den Rijn, Delft, Dordrecht, Gorinchem, Gouda, 's-Gravenhage, Leiden, Lisse, Oud-Beijerland, Rotterdam en Vlaardingen., 1953-1961; 19-20; 1 pak en 1 omslag
      - 1953, 1955 en 1957 - 1959, 1953 - 1959, 19
      - 1960 - 1961, 1960 - 1961, 20; omslag
    - Vergaderstukken van de Werkgroep ter Advisering van de hoofdinspecteur-directeur in Rijnmondaangelegenheden., 1968-1970; 21; 1 omslag
    - Rapport van de Werkgroep Doelmatigheid, Uitvoering en Evaluatie van Regionale Arbeidsmarktonderzoeken., 1969; 22; 1 omslag
    - Stukken betreffende de arbeidsvoorzieningenproblematiek in het Rijnmondgebied., 1969-1970; 23; 1 omslag
    - Stukken betreffende het treffen van maatregelen met betrekking tot de invloed van de olieboycot op de werkgelegenheid., 1973-1974; 24; 1 omslag
    - Contract met betrekking tot het beleidsplan 1990 van het Gewestelijk Arbeidsbureau Nieuwe Waterweg Noord met de invulling van de daaraan verbonden randvoorwaarden, met geleidebrief., 25; 1 omslag